臺灣高等法院民事判決　　　　　　　　　 100年度上字第98號
上　訴　人　紀華南
參　加　人　台新國際商業銀行股份有限公司
法定代理人　蔡榮棟
訴訟代理人　郭美秀
　　　　　　鄭禧群
　　　　　　黃昱仁
被　上訴人　紀華銘
訴訟代理人　顏火炎律師
上列當事人間請求所有權移轉登記事件，上訴人對於中華民國99
年11月30日臺灣板橋地方法院99年度訴字第2056號第一審判決提
起上訴，本院於100年6月28日言詞辯論終結，判決如下：
    主      文
上訴駁回。
第二審訴訟費用由上訴人負擔。
    事實及理由
一、按就兩造之訴訟有法律上利害關係之第三人，為輔助一造起
    見，於該訴訟繫屬中，得為參加，民事訴訟法第58條第1項
    定有明文。本件台新國際商業銀行股份有限公司（下稱台新
    銀行）以其對上訴人有債權存在，就被上訴人所主張借用上
    訴人名義登記之如原判決附表所示坐落新北市三重區○○○
    段田心子小段119-19地號土地（應有部分4分之1）及其上建
    物即門牌號碼為新北市○○區○○街146巷3弄16號3樓房屋
    （2484建號，以下合稱系爭房地）有受償之權利，並已聲請
    對系爭房地強制執行為由，提出書狀參加訴訟。查台新銀行
    就兩造之訴訟有法律上利害關係，陳明為輔助上訴人而參加
    訴訟（本院卷第40頁），於法核無不合，應予准許。
二、被上訴人起訴主張：兩造為兄弟關係，伊為照顧兩造母親紀
    蘇金珠之生活，於民國85年7月間購買系爭房地，供紀蘇金
    珠居住。伊恐配偶獲悉，因3名胞妹均已婚，僅胞弟即上訴
    人未婚，且與紀蘇金珠同住，遂借用上訴人之名義登記為系
    爭房地所有權人。伊為系爭房地之真正所有權人，並持有系
    爭房地之所有權狀，兩造間成立借名登記契約。系爭房地總
    價為新臺幣（下同）260萬，伊以現金支付購屋款110萬、稅
    金及仲介費10萬元，另以上訴人名義向銀行貸款150萬，貸
    款存摺由伊胞妹紀碧玲保管。伊自85年9月起至98年1月7日
    止已繳納貸款本息190萬元，系爭房地自85年間起至96年間
    之房屋稅及土地稅，亦均由伊繳納。系爭房地係由伊胞妹紀
    碧玲及紀碧兒出面與出賣人訂立買賣契約，上訴人未出資，
    僅向銀行辦理貸款對保手續。詎上訴人竟自行繳納系爭房地
    97年及98年之房屋稅及地價稅，顯欲侵吞系爭房地。爰以起
    訴狀繕本之送達，作為終止兩造間借名登記契約之意思表示
    ，並依民法第767條第1項中段規定，聲明求為判決：上訴人
    應將如原判決附表所示之系爭房地所有權移轉登記與被上訴
    人（原審為上訴人敗訴之判決，上訴人不服，提起上訴），
    並答辯聲明：上訴駁回。
三、上訴人則以：伊自幼與紀蘇金珠及兩造同母異父之長兄蘇聰
    明同住，85年間兩造口頭約定由被上訴人出資110萬元及繳
    納本息，購置系爭房地贈與伊，並以伊名義向銀行貸款150
    萬，相關稅費均由被上訴人負擔，作為伊照顧紀蘇金珠之對
    價報酬。伊係親自在不動產買賣契約書簽名，兩造並未成立
    借名登記契約。紀蘇金珠於97年4月6日死亡，伊依兩造之約
    定繳納系爭房地之97年度房屋稅及地價稅，非意在奪產。被
    上訴人為避免伊不履行照顧紀蘇金珠義務或任意處分系爭房
    地，而自行保管系爭房地之所有權狀，並將貸款存摺交由紀
    碧兒保管。紀碧兒擅自就系爭房地，先後設定本金最高限額
    各120萬元、200萬元之抵押權，伊前以紀碧兒為被告，提起
    確認抵押權不存在之訴。被上訴人迄98年1月7日止僅償還貸
    款本金64萬4,381元，所餘貸款由伊繼續分期繳納，伊已繳
    納本金、利息、違約金、房屋稅及費用共32萬9,081元。最
    高法院98年度臺上字第76號及第990號民事判決意旨之「借
    名登記」，係指當事人約定一方將自己之財產以他方名義登
    記，而仍由自己管理、使用、處分，他方允就該財產為出名
    登記之契約，其成立側重於借名者與出名者間之信任關係，
    在性質上應與委任契約同視，倘其內容不違反強制、禁止規
    定或公序良俗者，固應賦予無名契約之法律上效力，並類推
    適用民法委任之相關規定。而所謂處分、管理，應解為對物
    有積極使用、管領、占有之現實情形及外觀，系爭房地係由
    伊管理、使用，難認有借名登記事實。又實務上當事人為規
    避修正前土地法第30條第1項之禁止規定而訂立借名登記契
    約，系爭房地亦非屬之。另信託法已於85年1月26日公布，
    並於同年月28日施行，被上訴人就系爭房地未採取信託登記
    之方式，甚至以為第三人設定抵押權之方式確保權益，自有
    未合等語，資為抗辯，並上訴聲明：(一)原判決廢棄。(二)被上
    訴人在第一審之訴駁回。
四、參加人台新銀行亦稱：(一)系爭房地應係被上訴人贈與上訴人
    ，被上訴人主張兩造間有借名登記契約，並非事實。且借名
    登記多在規避強制規定，應屬脫法行為而無效。(二)被上訴人
    非系爭房地之登記所有權人，不得為本件請求等語。
五、兩造不爭執之事實（原審卷第57頁背面）：
  (一)系爭房地係由被上訴人於85年7月間購買，供兩造之母紀蘇
    金珠居住安養之用，登記為上訴人名義，由上訴人與紀蘇金
    珠同住。被上訴人為此支付購屋款110萬元，以上訴人名義
    向銀行貸款150萬元。被上訴人已繳納系爭房地之貸款本息1
    90萬元，並保管系爭房地之所有權狀。系爭房地97年及98年
    之房屋稅及地價稅，係由上訴人繳納等情，有房地產買賣契
    約書、土地及建物登記簿謄本、支票、地價稅及房屋稅繳款
    書、繳納銀行貸款之存摺可憑（原審法院99年度補字第1637
    號卷第8-40頁）。
  (二)上訴人前以紀碧兒為被告，提起確認抵押權不存在之訴（原
    審法院99年度補字第1537號），因上訴人未繳費，經原審法
    院裁定駁回。
  (三)兩造之母紀蘇金珠於97年4月6日死亡，有除戶戶籍謄本可憑
    （原審卷第15頁）。
六、被上訴人主張其將系爭房地登記為上訴人名義，係與上訴人
    成立借名登記契約，並以起訴狀繕本之送達，作為終止借名
    登記契約之意思表示等情，為上訴人所否認，並以上開情詞
    置辯。經查：
  (一)被上訴人主張系爭房地係借用上訴人之名義登記，兩造間成
    立借名登記契約之事實，業據證人紀碧兒證述「（問：原告
    〈即被上訴人，下同〉於85年7月10日購買系爭房屋，（妳
    ）是否與原告有一起前往洽談買賣房屋的事情？）有。當時
    我跟我妹妹紀碧玲一起去找要給媽媽的房子，哥哥（即被上
    訴人）比較忙，所以沒有去。當初因為要照顧母親，所以買
    系爭房屋，因為原告住在蘆洲比較不方便。（問：當初為何
    登記在被告〈即上訴人，下同〉紀華南名下？）因為證人紀
    碧惠、證人紀碧玲、證人紀碧兒、證人紀華政都已婚，所以
    不願意登記在證人名下。原告也不想讓太太知道，所以也沒
    有登記原告名下。因被告當時尚未結婚，所以才登記被告的
    名義。（問：85年的時候，被告有欠原告的錢嗎？）買屋之
    前，被告有欠原告超過百萬元，因為原告把錢借放在我那邊
    ，所以被告是向我借支原告放在我這邊的錢，被告是有開支
    票給原告。（問：買屋當時被告是債信不良的人？）被告經
    常週轉不靈，被告是經營成衣整燙代工，經營工廠所需的房
    屋亦為原告提供其名下的房子供被告經營。（問：被告既為
    債信不良的人，為何還將系爭房屋登記在被告名下？）因為
    被告債信不良，才用我的名義當抵押權人設定抵押權。買房
    子的兩年後，87年間，被告因汽車貸款，系爭房屋因被告欠
    繳貸款而遭假扣押。因被告積欠台新銀行汽車貸款，目前台
    新銀行已經向我們追討。（問：原告是否將房屋贈與給被告
    的意思？）沒有。（問：原告將房屋登記在被告的名下意思
    為何？）原告僅係借名登記在被告名下，沒有約定何時返還
    。母親過世幾年前，原告有意要將登記在被告名下的房屋轉
    登記在其他弟妹的名下，但其他人都沒有意願，所以才沒有
    轉登記。（問：完全都沒有贈與要給被告紀華南的意思？）
    完全都沒有要贈與給被告的意思，才會設定抵押權。（問：
    設定抵押權的意義為何？）為了防堵被告處分系爭房屋。」
    （原審卷第59-60頁），及證人紀碧惠、紀碧玲、紀華政均
    證述：「對於證人紀碧兒陳述沒有任何補充，她說的是事實
    。」等語無訛（原審卷第60頁）。上開證人於原審為證述時
    ，上訴人之訴訟代理人亦在場聽聞，上訴人指摘原審未命其
    與證人當場對質，致未能發現真相，並以證人均係兩造之同
    胞姊妹、胞弟，質疑渠等之證言偏袒經濟能力較佳之被上訴
    人云云，惟既乏佐證，自無足取，堪信被上訴人之上開主張
    為真實。
  (二)按稱「借名登記」者，謂當事人約定一方將自己之財產以他
    方名義登記，而仍由自己管理、使用、處分，他方允就該財
    產為出名登記之契約，其成立側重於借名者與出名者間之信
    任關係，在性質上應與委任契約同視，倘其內容不違反強制
    、禁止規定或公序良俗者，應賦予無名契約之法律上效力，
    並類推適用民法委任之相關規定（最高法院98年度臺上字第
    990號、第76號判決意旨參照）。被上訴人將系爭房地交由
    上訴人及兩造之母紀蘇金珠居住，乃為自己之意思管理、使
    用系爭房地，上訴人單純居住使用系爭房地，僅為系爭房地
    之占有人。參諸被上訴人自85年間起迄98年1月7日止長達14
    年之期間，持續繳納系爭房地之貸款，就系爭房地之房屋稅
    及地價稅亦繳納至96年間，並保管系爭房地之所有權狀及銀
    行貸款存摺；且為防止上訴人任意處分系爭房地，被上訴人
    猶將系爭房地設定抵押權予證人紀碧兒等情，益徵被上訴人
    係為管理自己所有房地之意思，管理使用系爭房地，僅將其
    中占有之權能交由上訴人及紀蘇金珠，難謂被上訴人非為自
    己管理、使用收益之意思。上訴人抗辯系爭房地為其居住使
    用收益，被上訴人並未積極使用、收益系爭房地，兩造間不
    成立借名登記契約云云，委無可採。
  (三)上訴人雖抗辯其取得系爭房地之所有權係因被上訴人之贈與
    云云，並提出大眾商業銀行三重分行存款憑條、大眾銀行貸
    款交易明細及100年房屋稅繳款書為證（本院卷第18-19、68
    -71頁），惟非但與證人紀碧兒、紀碧玲、紀碧惠及紀華政
    等人上開於原審之證述不符；且難僅以上訴人嗣後繳納部分
    系爭房地之貸款及稅賦，即遽認被上訴人有將系爭房地贈與
    上訴人之意思表示。又基於契約自由原則，兩造間成立借名
    登記契約而未以信託登記之方式，並不悖於常情，尤難謂借
    名登記契約係在規避強制規定而無效。
  (四)上訴人另抗辯證人紀碧兒曾於原審調解庭證稱系爭房地乃被
    上訴人贈與上訴人云云（本院卷第31頁背面），惟查，兩造
    所委任之訴訟代理人於原審調解庭因無法達成共識，而由司
    法事務官宣示調解不成立，案件移民事庭審理，該調解期日
    （99年8月18日）證人紀碧兒並未到庭，有調解程序筆錄可
    憑（原審法院三重簡易庭99年度司重調字第166 號卷〈下稱
    調字卷〉第15頁）。此部分上訴人之抗辯，尚乏所據而未可
    信。
七、按當事人之任何一方，得隨時終止委任契約，民法第549條
    第1項定有明文。兩造既成立借名登記之無名契約，並類推
    適用民法之委任契約，已如上述，被上訴人自得隨時終止兩
    造間之借名登記之無名契約。被上訴人以起訴狀繕本之送達
    ，作為終止兩造間借名登記之意思表示，上訴人業於99年7
    月26日收受起訴狀繕本，有送達證書可按（調字卷第8頁）
    ，兩造間之借名登記契約即告終止。被上訴人為系爭房地之
    真正所有權人，其依民法第767條第1項中段規定，請求上訴
    人將系爭房地所有權移轉登記與被上訴人，洵屬有據，應予
    准許。原審為上訴人敗訴之判決，核無不合。上訴意旨指摘
    原判決不當，求予廢棄改判，為無理由，應予駁回。
八、本件事證已臻明確，上訴人聲請傳訊證人蘇聰明及游清光，
    用以證明上訴人與紀蘇金珠同住並奉養紀蘇金珠，核與兩造
    間就系爭房地是否成立借名登記契約或贈與契約，並無關聯
    ；上訴人聲請傳喚證人紀碧玲，用以證明紀碧玲曾受被上訴
    人之託，向上訴人告稱被上訴人有贈與系爭房地之意，核與
    紀碧玲上開於原審之證述相左，本院認均無必要。上訴人具
    狀另載紀碧兒曾於100年2月15日在原審法院三重簡易庭100
    年度重簡調字第27號之陳述，與在本案之證述矛盾云云（本
    院卷第66頁），惟尚不影響本案之判斷，本院認無調卷之必
    要。兩造其餘攻擊防禦方法及所提證據，經審酌後，核與本
    件判決結果不生影響，爰不一一論述，附此敘明。
九、據上論結，本件上訴為無理由，依民事訴訟法第449條第1項
    、第78條，判決如主文。
中    華    民    國   100    年    7     月    12    日
                    民事第十四庭
                        審判長法  官  林金村
                              法  官  周祖民
                              法  官  王麗莉
正本係照原本作成。
如不服本判決，應於收受送達後20日內向本院提出上訴書狀，其
未表明上訴理由者，應於提出上訴後20日內向本院補提理由書狀
（均須按他造當事人之人數附繕本）上訴時應提出委任律師或具
有律師資格之人之委任狀；委任有律師資格者，另應附具律師資
格證書及釋明委任人與受任人有民事訴訟法第466條之1第1項但
書或第2項（詳附註）所定關係之釋明文書影本。如委任律師提
起上訴者，應一併繳納上訴審裁判費。
中    華    民    國   100    年    7     月    12    日
                              書記官  余姿慧
附註：
民事訴訟法第466條之1（第1項、第2項）：
對於第二審判決上訴，上訴人應委任律師為訴訟代理人。但上訴
人或其他法定代理人具有律師資格者，不在此限。
上訴人之配偶、三親等內之血親、二親等內之姻親，或上訴人為
法人、中央或地方機關時，其所屬專任人員具有律師資格並經法
院認為適當者，亦得為第三審訴訟代理人。